臺灣高等法院民事判決　　　　　　　 95年度上國更(一)字第3號
上　訴　人　捷運首府大廈管理委員會
法定代理人　乙○○
訴訟代理人　陳國雄律師
被 上訴 人　台北縣政府
法定代理人　甲○○
訴訟代理人　廖學興律師
　　　　　　林倖如律師
上列當事人間請求國家賠償事件，上訴人對於中華民國90年 6月
11日臺灣板橋地方法院88年度國字第19號第一審判決提起上訴，
並為訴之擴張，經判決後，由最高法院發回更審，本院於96年7
月24日言詞辯論終結，判決如下：
    主      文
上訴、擴張之訴及假執行之聲請均駁回。
第二審及發回前第三審訴訟費用（除確定部分外）由上訴人負擔
。
    事實及理由
一、本件上訴人聲明求為判決：(一)原判決關於駁回上訴人後開第
    (二)項之訴部分及該部分假執行之聲請均廢棄。(二)被上訴人應
    給付上訴人新臺幣（下同） 100萬元及自起訴狀繕本送達之
    翌日即民國（下同）88年10月26日起至清償日止，按年息5%
    計算之利息。(三)被上訴人應再給付上訴人1,003萬4,073元及
    自追加起訴狀繕本送達之翌日即93年 1月17日起至清償日止
    ，按年息5%計算之利息。(四)願供擔保請准宣告假執行。
    被上訴人聲明求為判決：(一)上訴及擴張之訴均駁回。(二)如受
    不利判決，願預供擔保請准宣告免為假執行。
二、上訴人起訴主張：原審共同原告百鑫建設股份有限公司（下
    稱百鑫公司）興建坐落台北縣永和市○○段76、76之1 地號
    土地上之建物（下稱系爭建物），於81年10月16日向被上訴
    人申請定建築線後，依該建築線規劃「建築圖說」，並在施
    工興建前，亦曾另向原審共同被告臺北縣中和地政事務所（
    下稱中和地政事務所）申請鑑界，始依被上訴人審查許可之
    建築圖說動工興建系爭建物。詎系爭建物完工並取得使用執
    照後，中和地政事務所竟認定系爭建物之地界線與被上訴人
    所指定之建築線不符，致系爭建物地上3層及地下3層部分（
    建號詳如原判決聲明所示）越界佔用鄰地即台北縣永和市○
    ○段77地號土地，是被上訴人就建築線之指定，即有錯誤，
    造成系爭建物所有權人之損害，該建物所有權人已將其損害
    賠償請求權讓與伊，經伊於88年6月2日向被上訴人提出國家
    賠償請求書，惟被上訴人逾30日未通知伊進行協議，伊自得
    提起本件訴訟等情，爰依國家賠償法第2條第2項之規定及讓
    渡契約之約定，求為命被上訴人給付1,103萬4,073元（含在
    原審起訴請求被上訴人給付之 100萬元，及在本院前審擴張
    請求之1,0 03萬4,073元─見原審卷(二)146頁及本院90年度上
    國字第30號卷(二)35頁）並加計法定遲延利息之判決（上訴人
    對於被上訴人另提起之先位之訴部分，業經原審判決上訴人
    敗訴，未據上訴人聲明不服，已告確定─見本院90年度上國
    字第17號卷26頁；另原審共同原告呂慶忠對於被上訴人及中
    和地政事務所起訴部分，亦經原審裁定駁回確定─見原審卷
    (二) 195頁；另上訴人及原審共同原告百鑫公司對於中和地政
    事務所之先位請求部分，業經最高法院判決駁回確定）。
    被上訴人則以：上訴人於起訴前，以書面向伊求償時，並未
    提及其受讓捷運首府大廈住戶請求權乙事，亦未將債權讓與
    之事實通知伊，自非代表該大廈住戶提出，但其嗣後提起本
    件訴訟，卻係主張受讓並行使該大廈住戶之請求權，是本件
    訴訟顯未先經踐行國家賠償法第10條、第11條所規定之前置
    程序，其起訴自非合法；又內政部土地測量局鑑定書提及之
    道路中心樁，係於82年地籍重測後所設定，伊於81年所設之
    790之1輔助樁，雖非位於重測後之道路中心樁連接線上，尚
    難謂本件建築線之指示有誤，充其量僅係伊依重測前之輔助
    樁所指定之建築線，與依重測後道路中心樁所指定之建築線
    ，不相一致，上訴人應證明伊因故意或過失不法侵害其權利
    之事實；又系爭建物扣除佔用鄰地部分之面積後，仍較使用
    執照竣工圖所載面積多出 10.44平方公尺，使用面積確較竣
    工圖為多；又上訴人係依據公寓大廈管理條例成立之管理維
    護組織，未因系爭建物佔用鄰地受有損害；縱認伊應負賠償
    責任，因損害賠償以填補所受損害及所失利益為限，以交易
    價格之減損即能填補損害時，自無庸再以拆除修補之方式來
    計算所受損害，本件並無拆除佔用部分之問題，是系爭建物
    因佔用他人土地所生之損害，應以交易價格減損來認定，上
    訴人將交易價格減損及拆除補修費用合計計算請求金額，自
    非可採；又本件經中和地政事務所鑑界無誤，上訴人對於地
    界範圍自應知悉，縱伊確因故意或過失誤指建築線，致上訴
    人受有損害，上訴人亦與有過失；又伊指定建築線若有錯誤
    而發生損害，其損害於核准時應即發生，另中和地政事務所
    曾就系爭建物佔用道路部分，向上訴人發送補正通知函，上
    訴人至遲應於86年4月24日即已知悉越界事實，卻遲至88年6
    月2日始請求國家賠償，顯已罹於2年時效等語，資為抗辯。
三、按依國家賠償法請求損害賠償時，應先以書面向賠償義務機
    關請求之；須賠償義務機關拒絕賠償，或自提出請求之日起
    逾30日不開始協議，或自開始協議之日起逾60日協議不成立
    時，請求權人始得提提起損害賠償之訴，此觀國家賠償法第
    10條第1項、第11條第1項之規定即明。是訴請國家賠償者，
    必先踐行上開規定之前置程序，違反者，其訴即難認為合法
    （最高法院95年度台上字第1673號判決參照）。經查，上訴
    人雖於88年6月2日提出國家損害賠償請求書，請求被上訴人
    賠償，然綜觀該請求書全文所載，上訴人始終並未提及其係
    受讓系爭公寓大廈全體區分所有權人之權利，顯係行使其本
    身之權利（見原審卷(一)38至42頁）。嗣上訴人於提起本件訴
    訟時，始在其書狀表明係受讓系爭公寓大廈住戶（按應係指
    區分所有權人）對於被上訴人所得請求之一切損害請求權（
    見原審卷(二)29頁），並提出載明相同意旨之權利讓渡書為證
    （見原審卷(二)31頁以下），自係行使其受讓自全體區分所有
    權人之國家賠償請求權。是上訴人本件起訴請求之權利，即
    與其前以書面先行請求之權利不同。雖上訴人於本件發回前
    在本院所提出系爭公寓大廈住戶出具之聲明書，內載：「一
    聲明人全體俱同意台灣高等法院民事庭就90年度上國字第30
    號對台北縣政府…請求國家賠償事件之後位訴訟，其請求金
    額由聲請人依戶數平均分配。二關於聲明人前委由捷運首府
    管理委員會…與台北縣政府…就國家賠償請求之前置程序，
    即88年 2月16日所提國家損害賠償請求書，聲明人重申受任
    人俱有合法有效之委任，並皆授有特別代理權，上開有效及
    合法委任，聲明人爰以本書面再為追認及聲明」（見本院90
    年度上國字第30號卷(一)300至307頁、卷(二)37、38、292至295
    、311頁）。 然上訴人在請求國家賠償前置程序中究係主張
    何項權利，應依上開請求書所載內容決定之。茲查上訴人在
    前置程序中，並非行使其受讓自系爭公寓大廈區分所有權人
    之權利，已如前述，尚難因全體住戶於事後出具聲明書，即
    認須作不同之認定。準此，本件上訴人起訴請求之權利，既
    與其前置程序請求之權利不同，則就本件訴訟而言，顯未踐
    行國家賠償法所規定之前置程序，揆諸前揭說明，本件起訴
    即難認為合法。
四、綜上所述，上訴人本於國家賠償法第2條第2項之規定及讓渡
    契約之約定，在原審起訴請求被上訴人給付 100萬元及自88
    年10月26日起清償日止，按年息5%計算之利息；及發回前在
    本院擴張請求被上訴人再給付1,003萬4,073元及自93年 1月
    17日起至清償日止，按年息5%計算之利息部分，均屬不應准
    許。從而原審就上開請求 100萬元本息部分，所為上訴人敗
    訴之判決，所持理由雖與本院不同，但其結論並無二致，仍
    應維持。上訴論旨指摘原判決此部分不當，求予廢棄改判，
    應認為無理由，應予駁回。又上訴人就上開擴張之訴部分所
    為假執行之聲請，亦因訴之駁回而失所附麗，應併予駁回。
五、至兩造其餘之攻擊或防禦方法及未經援用之證據，經本院斟
    酌後，認為均不足以影響本判決之結果，自無逐一詳予論駁
    之必要，併此敘明。
六、據上論結，本件上訴及擴張之訴均為無理由，依民事訴訟法
    第449條第1項、第78條，判決如主文。
中　　華　　民　　國　　96　　年　　8 　　月　　7 　　日
                  民事第六庭
                      審判長 法  官 林鄉誠
                             法  官 許紋華
                             法  官 梁玉芬
正本係照原本作成。
上訴人如不服本判決，應於收受送達後20日內向本院提出上訴書
狀，其未表明上訴理由者，應於提出上訴後20日內向本院補提理
由書狀（均須按他造當事人之人數附繕本）上訴時應提出委任律
師或具有律師資格之人之委任狀；委任有律師資格者，另應附具
律師資格證書及釋明委任人與受任人有民事訴訟法第466條之1第
1項但書或第2項（詳附註）所定關係之釋明文書影本。
中　　華　　民　　國　　96　　年　　8 　　月　　7 　　日
　　　　　　　　　　　　　　 書記官 常淑慧
附註：
民事訴訟法第466條之1（第1項、第2項）：
對於第二審判決上訴，上訴人應委任律師為訴訟代理人。但上訴
人或其他法定代理人具有律師資格者，不在此限。
上訴人之配偶、三親等內之血親、二親等內之姻親，或上訴人為
法人、中央或地方機關時，其所屬專任人員具有律師資格並經法
院認為適當者，亦得為第三審訴訟代理人。
